臺灣臺南地方法院臺南簡易庭民事判決
111年度南小字第751號
原      告  黃麟涵  

被      告  陳曉霞  
訴訟代理人  陳昆億  


上列當事人間請求返還不當得利事件，本院於民國111年8月23日
言詞辯論終結，判決如下：
    主  文
原告之訴及假執行之聲請均駁回。
訴訟費用由原告負擔。
    事實及理由
一、被告未於言詞辯論期日到場，核無民事訴訟法第386條各款
    所列情形，依原告之聲請，由其一造辯論而為判決。
二、原告主張：伊於民國110年10月5日16時7分許受詐騙集團之
    不詳人士假冒電商客服人員打電話佯稱商周出版社設定錯誤
    ，造成訂單重覆，如要解除，須配合銀行客服人員指示操作
    銀行自動櫃員機，致原告陷於錯誤，分別於同（5）日17時7
    分許、10分許、18時13分許分別匯款新臺幣（下同）2萬991
    2元、2萬9912元、2萬2985元，合計8萬2809元至被告之玉山
    商業銀行帳戶（帳號詳卷，下稱系爭帳戶）。被告無法律上
    之原因受有8萬2809元之利益，屬不當得利。為此依不當得
    利之法律關係請求被告如數返還上開款項。並聲明：被告應
    給付原告8萬2809元，及自起訴狀繕本送達翌日起至清償日
    止，按週年利率百分之5計算之利息；願供擔保請准宣告假
    執行。被告則以：伊經營代購物品之電商為業，某暱稱「小
    新」之人於110年10月5日透過淘寶網請被告代購遊戲點數，
    經以通訊軟體LINE互加好友聯繫後，被告提供系爭帳戶供「
    小新」匯入代購費及購買點數之款項，並將代購點數的交易
    證明拍照傳給「小新」，系爭帳戶款項是代購付款，並非不
    當得利。又被告所涉詐欺部分業經臺灣臺南地方檢察署（下
    稱台南地檢署）檢察官以110年度偵字第24439號為不起訴處
    分，原告請求返還系爭款項為無理由等語置辯。並聲明：原
    告之訴駁回。
三、原告主張伊於前揭時間轉帳上述金額至系爭帳戶之事實，業
    據其提出原告郵局帳戶交易明細資料為證，且為被告所不爭
    ，堪信為真實。惟被告否認有不當得利之情事，並以前詞置
    辯。
　㈠按無法律上之原因而受利益，致他人受損害者，應返還其利
    益。雖有法律上之原因，而其後已不存在者，亦同，民法第
    179條固有明文。然在三人關係之給付不當得利，其指示給
    付關係之案例類型，如其基礎關係（原因行為）即對價關係
    、資金關係（補償或填補關係）均未有瑕疵（不成立、無效
    、撤銷）者，固不生不當得利請求權，即令該對價關係（指
    示人與領取人間之關係）、資金關係（指示人與被指示人間
    之關係）具有瑕疵，亦僅於各該關係人間發生不當得利請求
    權而已，於被指示人與領取人間，因無給付關係，自不當然
    成立不當得利。即於指示給付關係中，被指示人係為履行其
    與指示人間之約定，始向領取人（第三人）給付，被指示人
    對於領取人，原無給付之目的存在。苟被指示人與指示人間
    之關係不存在（或不成立、無效或被撤銷、解除），被指示
    人應僅得向指示人請求返還其無法律上原因所受之利益。至
    領取人所受之利益，原係本於指示人而非被指示人之給付，
    即被指示人與領取人（第三人）間尚無給付關係存在，自無
    從成立不當得利之法律關係。換言之，在指示給付關係中，
    若被指示人與指示人間之關係不存在（或不成立、無效）時
    ，被指示人僅得向指示人請求返還其無法律上原因所受之利
    益，不得向領取人（第三人）請求返還所受利益。
　㈡經查，原告主張伊將系爭款項匯至系爭帳戶，係基於詐騙集
    團成員（自稱商周出版社人員）之指示，伊與被告間實無任
    何交易或投資給付之關係，已如前述。而被告抗辯其受領系
    爭款項係因暱稱「小新」之網友透過通訊軟體LINE商談委託
    其代購遊戲點數所交付之價金，伊是賺取代購佣金等情，業
    據提出伊與「小新」間之通訊軟體LINE對話截圖及超商購買
    點數交易憑證、玉山網路銀行消費紀錄等件為憑（小字卷77
    -179頁），另被告涉犯幫助詐欺罪嫌，業經台南地檢署檢察
    官偵查後認為被告係因在掏寶網經營代購事業致誤信詐騙集
    團而提供金融帳戶，並無幫助他人犯罪之意思，而對被告為
    不起訴處分（小字卷15-17頁），並經調閱台南地檢署110年
    度偵字第24439號偵查卷宗明確，原告亦不爭執被告與「小
    新」間有代購遊戲點數交易行為，僅主張被告代購所得金錢
    （系爭款項）是原告受詐騙集團成員欺騙所支付，屬不當交
    易，兩造間無任何對價關係云云（小字卷199-201頁），然
    查，原告匯出系爭款項，與被告受領系爭款項，均係受訴外
    人之指示而為之，是本件給付關係分別存在於訴外人即指示
    人「自稱商周出版社人員」與原告（即被指示人）；及訴外
    人即暱稱「小新」之網友（指示人）與被告（即領取人）之
    間；至於原告（被指示人）與被告（領取人）間，則僅受訴
    外人之指示而發生履行關係，兩造間並無給付關係存在，依
    上揭說明，本件則成立指示給付關係。準此，原告與訴外人
    「自稱商周出版社客服人員」之關係縱因詐騙而有不成立、
    無效或被撤銷、解除等情事，原告僅得向訴外人「自稱商周
    出版社客服人員」請求返還其無法律上原因所受之利益，而
    不得向「非」致其財產受損害之受領人請求；至被告所受之
    利益，原係本於訴外人即暱稱「小新」之網友之指示買賣遊
    戲點數所得之價金，而非基於原告之給付，至於原告（即被
    指示人）與被告（領取人）間尚無給付關係存在，難認被告
    收到系爭款項乃無法律上原因存在。至於買家是由買家自己
    帳戶轉出款項支付，抑或由他人帳戶轉出款項支付，其查證
    極度困難，縱具有專業金融能力之銀行，其所提供帳戶也常
    成為詐騙犯罪之媒介，亦難苛求一般網路交易平台之賣家須
    具備查證之能力或查驗之義務，原告主張被告未加以注意防
    範網路販售遊戲點數之詐騙行為云云，尚不得以此逕認被告
    有何惡意或不當取得系爭款項。
　㈢至原告提出最高法院96年度台上字第2362號判決資料為據，
    惟細繹該判決意旨主要係認「被上訴人既係因受騙而匯款與
    上訴人，而上訴人亦不否認收受來自被上訴人之系爭匯款40
    0萬元，上訴人在受領利益與給付利益間，具有直接之損益
    變動，是由資金變動之關係觀察，受損人係被上訴人。上訴
    人抗辯其合法取得系爭400萬元，自應就此負舉證責任。而
    上訴人之舉證既不足採信，自應受不利之認定。被上訴人依
    不當得利之法律關係，請求上訴人給付系爭400萬元本息，
    於法有據」，而就本件情形而言，被告受有8萬2809元款項
    利益，雖直接來自原告匯款，然被告既已舉證證明其取得系
    爭款項有交付買賣標的物（遊戲點數）為對價，屬買賣價金
    ，非基於不法原因或無法律上原因取得，此與上開判決案例
    情形不同，自無法據為有利於原告之認定，附此敘明。
四、綜上所述，兩造間無從成立不當得利之法律關係，原告依民
    法第179條規定，請求被告返還8萬2809元及法定遲延利息，
    為無理由，應予駁回。又原告之訴既已駁回，其假執行之聲
    請亦失所附麗，併予駁回。
五、訴訟費用負擔之依據：民事訴訟法第78條。　　　
中　　華　　民　　國　　111 　年　　9 　　月　　8 　　日
                  臺灣臺南地方法院臺南簡易庭
                                  法  官  蔡雅惠
以上正本係照原本作成。
如不服本判決，應於送達後廿日內，向本院提出上訴狀並表明上
訴理由（依民事訴訟法第四百三十六條之二十四第二項之規定，
對於小額程序之第一審判決提起上訴，非以其違背法令為理由，
不得為之），如於本判決宣示後送達前提起上訴者，應於判決送
達後廿日內補提上訴理由書（須附繕本）。如委任律師提起上訴
者，應一併繳納上訴裁判費。
中　　華　　民　　國　　111 　年　　9 　　月　　8 　　日
                             書記官  黃稜鈞